【裁判字號】    95,上易,1368
【裁判日期】    951212
【裁判案由】    詐欺
【裁判全文】
臺灣高等法院臺中分院刑事判決        95年度上易字第1368號
上訴人  即
檢  察  官  臺灣臺中地方法院檢察署檢察官
被      告  丙○○
                    （另案於臺灣臺中女子監獄執行中）
上列上訴人因詐欺案件，不服臺灣臺中地方法院95年度易字第
1946號中華民國95年8月16日第一審判決（起訴案號：臺灣臺中
地方法院檢察署95年度偵字第9616、11665號），提起上訴，暨
移送併案審理（臺灣臺中地方法院檢察署95年度偵字第21041、
21042號；臺灣臺南地方法院檢察署95年度偵字第6306號；臺灣
板橋地方法院檢察95年度偵字第22164號），本院判決如下：
    主  文
原判決撤銷。
丙○○連續幫助意圖為自己不法之所有，以詐術使人將本人之物
交付，累犯，處有期徒刑陸月，如易科罰金，以銀元佰元即新
臺幣玖佰元折算壹日。
    犯罪事實
一、丙○○前於民國89年及90年間，先後均因違反毒品危害防制
    條例案件，經臺灣彰化地方法院及臺灣臺中地方法院分別以
    89 年度訴字第5號與90年度訴字第1099號各判處有期徒刑9
    月、10月確定，嗣二案接續執行，其於92年9月29日因縮刑
    期滿假釋出監，而於92年11月20日因假釋期滿未經撤銷而視
    為執行完畢；詎仍不知悔改，明知以郵局或銀行所申請開立
    帳戶之存摺、提款卡及密碼如交付他人，可預見該蒐集帳戶
    之他人，欲使用其銀行帳戶以遂行財產上犯罪之目的，竟因
    缺錢花用而向不知名地下錢莊借貸新臺幣 (以下同)3萬元後
    ，因無力償還，仍基於幫助詐欺集團成員向他人詐欺取財之
    不確定概括犯意，(1)於94年12月下旬某日，在台中市不詳地
    點，將其為其長女林文馨所申設中華郵政文心郵局00000000
    000000號帳戶（含存摺、提款卡及密碼），交該地下錢莊某
    不詳年籍姓名之成年人。嗣該成年人取得前揭帳戶後，即與
    詐欺取財集團成員，共同基於意圖為自己不法之所有，於95
    年1月9日上午10時許，以電話聯絡戊○○，佯稱戊○○已中
    特別獎獎金3萬5千美金及中香港六合彩彩金0000000港元，
    要戊○○轉匯308000元至上揭帳戶，使戊○○陷於錯誤，於
    95 年1月9日起至同月11日止，共匯165600元至上揭帳戶，
    戊○○嗣後始知受騙。(2)於95年1月初某日，在臺中市某處
    ，將其在臺中市○○路郵局所開設，帳號00000000000000號
    帳戶之存摺、提款卡及密碼資料，均提供交付予真實姓名、
    年籍均不詳之詐欺集團成年人員使用，而容許詐欺集團成員
    藉其帳戶以遂行詐欺取財犯罪。因上開詐欺集團成員即於94
    年12月初，基於意圖為自己不法所有之概括犯意，以電話向
    丁○○騙稱其於亞特數位數位科技通訊中心舉辦之抽獎活動
    中抽中第2獎，獎金120萬元，但需先匯款9萬2千元方可兌領
    獎金云云，使丁○○陷於錯誤，先後依該詐欺集團成員之指
    示，陸續匯出數筆款項，其中一筆係於95年1月6日匯款32萬
    元至丙○○所設立之上開郵局帳戶內，再由詐欺集團成員於
    當日，即以丙○○所提供之提款卡將丁○○匯入帳戶之款項
    轉入另一帳戶內。丁○○嗣後始知受騙。(3)於95年1月5日許
    ，在臺中市○○路4段333號前，將其所申設臺北富邦銀行北
    台中分行000000000000000號帳戶（含存摺、提款卡及語音
    轉帳密碼）交給上開地下錢莊某不詳年籍姓名之成年人。嗣
    該成年人取得該帳戶後，即與詐欺取財集團成員，共同意圖
    為自己不法之所有，於95年1月7日18時許，以電話聯絡己○○，佯稱係己○○友人之配偶，因向地下錢莊借貸4萬4千元
    需償還，要己○○至自動櫃員機以ATM轉帳方式，匯款轉帳4
    萬4千元予至上揭帳戶，使己○○陷於錯誤，於95年1月8日
    19時14分、16分許，分別轉帳1000元、44000元至上揭帳戶
    ，嗣己○○始知受騙。(4)前揭詐欺取財集團成員又於95年1
    月9日在網路上偽登販賣色情漫畫之訊息誘騙乙○○，使乙○○陷於錯誤，至住家附近之自動櫃員機依對方之指示操作
    ，而於同日23時37分及40分許，先後將3萬元及3萬4千元之
    款項匯至丙○○所設立之上開臺北富邦銀行北台中分行
    000000000000000號帳戶銀行帳戶內，再由詐欺集團成員於
    乙○○匯款之當日，即以丙○○所提供之提款卡將乙○○匯
    入帳戶之款項轉入另一帳戶內。嗣因乙○○察覺有異，始知
    受騙。(5)丙○○提供上開臺北富邦銀行北台中分行帳戶存摺
    及提款卡後數日，詐欺集團成員復行與之聯絡，要求丙○○
    如欲延期清償欠款，尚需提供行動電話ＳＩＭ卡予詐欺集團
    成員使用。丙○○在可預見詐欺集團成員無故購買他人之行
    動電話ＳＩＭ卡使用，可能將取得之行動電話ＳＩＭ卡供作
    向不特定人詐欺取財時撥打之用，以迴避員警之查緝且其發
    生不違背本意之情形下，仍賡續前開幫助同一詐欺集團成員
    向他人詐欺取財之不確定概括犯意，於95年1月5日後某日，
    在臺中市○○路與松竹路交岔口，將其所申請使用之門號00
    00000000號行動電話ＳＩＭ卡，交予真實姓名、年籍均不詳
    之同一詐欺集團成員使用。該詐欺集團成員取得丙○○所提
    供前揭行動電話ＳＩＭ卡後，即承繼前開詐欺取財之概括犯
    意，於95年2月16日13時許以該行動電話ＳＩＭ卡插入不詳
    序號行動電話內使用，並撥打電話予庚○○，向庚○○訛稱
    其已中獎77萬元，但要先支付切結書之律師認證費用，使庚○○陷於錯誤，依對方之指示於當日15時7分許，將3萬6千
    元之款項匯至戶名康士林（另經檢察官移轉管轄續予偵辦）
    、帳號00000000 000000號之帳戶內，再由詐欺集團成員於
    庚○○匯款之後，即以康士林所提供之提款卡將庚○○匯入
    該帳戶之款項提領一空。庚○○因其後並未收到任何獎金，
    始知受騙。(6)於95年年初某日，在台中市某不詳地點，將所
    有之中國信託商業銀行帳戶000000000000000號帳戶（含存
    摺、提款卡及密碼），提供與真實姓名年籍不詳之成年人及
    其所屬之詐欺集團成員，該詐欺集團成員取得上開帳戶後，
    即意圖為自己不法之所有，先於95年1月7日晚間11時許，以
    電話自稱「玟玟」向辛○○詐稱欲從事色情援交，為確認辛○○是否為警察身份，需依其指示至提款機前操作以確認身
    分，致辛○○陷於錯誤，分別於同日晚間11時34分許及翌
    （8）日上午8時15分許依指示至台北縣新莊市○○路101號
    中國信託商業銀行提款機自其所有之帳戶匯出新台幣22000
    元、28000元（共計50000元）至上開帳戶內，遭詐騙得逞，
    嗣辛○○發現帳戶存款業已轉出，始知受騙。
三、案經臺北市政府警察局文山第一分局及臺南市警察局第一分
    局先後報請臺灣臺北地方法院檢察署與臺灣嘉義地方法院檢
    察署檢察官，均呈請臺灣高等法院檢察署檢察長令轉臺灣臺
    中地方法院檢察署檢察官偵查起訴；再經臺北縣政府警察局
    新莊分局報請臺灣板橋地方法院檢察署檢察官、臺南市警察
    局第一分局報請臺灣台南地方法院檢察署檢察官、臺中市警
    察局第五分局報請臺灣台中地方法院檢察署檢察官聲請併案
    。
    理    由
一、訊據被告丙○○坦認確有先後於上揭時地，將前述其所開設
    臺北富邦銀行北臺中分行、臺中市○○路郵局、中國信託商
    業銀行帳戶及其長女林文馨所申設中華郵政文心郵局帳戶之
    存摺、金融卡、密碼資料及所申辦之行動電話ＳＩＭ卡，提
    供予真實姓名、年籍均不詳之詐欺集團成員使用之事實，且
    詐欺集團成員所為之前述詐欺犯行，亦據被害人乙○○、庚○○、戊○○、丁○○、己○○、辛○○於警詢中指述綦詳
    ，並有被告臺北富邦銀行北臺中分行開戶資料表、被告在文
    心郵局之開戶資料及交易清單、被告之女林文馨中華郵政文
    心郵局帳戶開戶資料、帳戶交易明細表、被害人戊○○轉帳
    匯款單、被害人丁○○之匯款執據、被害人己○○轉帳匯款
    單、被害人乙○○匯款之臺北富邦銀行匯款明細、被害人庚○○匯款之郵政國內匯款執據、另案被告康士林郵政存簿儲
    金立帳申請書、中華電信行通分公司客戶服務處查詢電信使
    用者資料函覆單等文件在卷可參。且按刑法上之故意，分直
    接故意（確定故意）與間接故意（不確定故意），「行為人
    對於構成犯罪之事實，明知並有意使其發生者」為直接故意
    ，「行為人對於構成犯罪之事實，預見其發生而其發生並不
    違背其本意者」為間接故意；而金融帳戶為個人理財之工具
    ，申請開設金融帳戶並無任何特殊之限制，一般民眾皆可以
    存入最低開戶金額之方式申請之，此乃眾所週知之事實；另
    行動電話門號之申辦亦甚為方便，並無限制，一般人均可任
    意申辦之，則依一般人之社會生活經驗，苟見他人不以自身
    名義開立帳戶或申辦行動電話門號，反而對外蒐集他人所設
    立之金融帳戶資料或行動電話ＳＩＭ卡供己使用，衡情應對
    於該帳戶資料、行動電話ＳＩＭ卡之是否合法使用一節，當
    有合理之懷疑。本件被告任意將上述帳戶存摺、提款卡、密
    碼資料及行動電話ＳＩＭ卡交付予真實姓名、年籍均不詳之
    詐欺集團成員使用前，本足以預見該取得該帳戶資料、行動
    電話ＳＩＭ卡之人，可能將該帳戶資料、行動電話ＳＩＭ卡
    供於犯罪所得匯入款項或詐騙被害人之聯絡工具之用，且不
    違反其本意，是以被告提供其所開設之前揭帳戶資料與行動
    電話ＳＩＭ卡時，均應有幫助他人犯詐欺取財罪之不確定故
    意，堪可認定。本件事證明確，被告幫助詐欺犯行洵堪認定
    。
二、被告丙○○行為後，刑法及刑法施行法業於94年2月2日經總
    統以華總一義字第09400014901號令修正公布，並於95年7月
    1日施行。按行為後法律有變更者，適用行為時之法律，但
    行為後之法律有利於行為人者，適用最有利於行為人之法律
    ，現行刑法第2條第1項定有明文。本次刑法修正之比較新舊
    法，應就罪刑有關之共犯、未遂犯、想像競合犯、牽連犯、
    連續犯、結合犯，以及累犯加重、自首減輕暨其他法定加減
    原因（如身分加減）與加減例等一切情形，本於統一性及整
    體性原則，綜其全部罪刑之結果而為比較，亦有最高法院95
    年度第8次刑庭會議決議可資參照。是：
    (1)刑法第339條第1項之詐欺取財罪，法定刑得科或併科銀元
    1千元以下罰金，據修正後刑法施行法增訂第1條之1：「中
    華民國94年1月7日刑法修正施行後，刑法分則編所定罰金之
    貨幣單位為新臺幣。94年1月7日刑法修正時，刑法分則編未
    修正之條文定有罰金者，自94年1月7日刑法修正施行後，就
    其所定數額提高為30倍。但72年6月26日至94年1月7日新增
    或修正之條文，就其所定數額提高為3倍」及刑法第33條第5
    款修正為：「主刑之種類如下：五、罰金：新臺幣1千元以
    上，以百元計算之」等規定，是依修正後之法律，刑法第33
    9條第1項之詐欺取財罪所得科或併科處之罰金刑最高為新臺
    幣3萬元、最低為新臺幣1千元；然依被告丙○○行為時之刑
    罰法律，即罰金罰鍰提高標準條例第1條前段規定之提高倍
    數10倍及刑法第33條第5款規定之罰金最低額1元計算，該罪
    之罰金刑最高為銀元1萬元，最低額為銀元1元，若依現行法
    規所定貨幣單位折算新臺幣條例第2條之規定換算為新臺幣
    ，最高額雖與新法同為新臺幣3萬元，然最低額僅為新臺幣
    3元。因此，比較上述修正前、後之刑罰法律，自應以被告
    行為時關於科或併科處罰金刑之法律較有利於被告。
    (2)被告丙○○先後將上述帳戶存摺、提款卡、密碼資料及行
    動電話ＳＩＭ卡交付予真實姓名、年籍均不詳之詐欺集團成
    員使用之多次幫助詐欺犯行，時間緊接，犯罪構成要件相同
    ，顯係基於概括犯意反覆為之，而修正後刑法業已刪除連續
    犯之規定，考諸該規定刪除後，除法理上合於接續犯、包括
    一罪之情形仍可認為構成單一之犯罪外，其餘數犯罪行為之
    情形，即應依刑法第51條之規定予以分論併罰，此刪除雖非
    犯罪構成要件之變更，但顯已影響行為人刑罰之法律效果，
    自屬法律有變更。依修正後刑法第2條第1項規定比較新、舊
    法結果，仍應適用較有利於被告之行為時法律，即修正前刑
    法而論以連續幫助犯。
    (3)被告丙○○行為時，刑法第47條累犯原規定：受有期徒刑
    之執行完畢或受無期徒刑或有期徒刑一部之執行而赦免後，
    5年以內再犯有期徒刑以上之罪者，為累犯，加重本刑至2分
    之1。」，修正後之刑法第47條規定則為：「受徒刑之執行
    完畢，或一部之執行而赦免後，5年以內故意再犯有期徒刑
    以上之罪者，為累犯，加重本刑至2分之1。第95條第2項關
    於因強制工作而免其刑之執行者，於受強制工作處分之執行
    完畢或一部之執行而免除後，5年以內故意再犯有期徒刑以
    上之罪者，以累犯論。」。本件被告所犯係屬故意犯罪，是
    不論依新法或舊法均構成累犯，則修正前刑法關於累犯之規
    定，對被告並無不利之情形。
    (4)又被告丙○○行為後，刑法第30條亦業經修正公布施行，
    修正後刑法第30條規定：「幫助他人實行犯罪行為者，為幫
    助犯。雖他人不知幫助之情者，亦同。幫助犯之處罰，得按
    正犯之刑減輕之。」，與修正前同條規定：「幫助他人犯罪
    者，為從犯。雖他人不知幫助之情者，亦同。從犯之處罰，
    得按正犯之刑減輕之。」不同，但在本件中，修正後之規定
    並無較有利於被告之情形，依修正後刑法第2條第1項從舊從
    輕原則，應依修正前刑法第30條第1項前段規定論處。
    (5)再被告丙○○於犯罪時之刑法第41條第1項前段規定：「
    犯最重本刑為5年以下有期徒刑以下之刑之罪，而受6個月以
    下有期徒刑或拘役之宣告，因身體、教育、職業、家庭之關
    係或其他正當事由，執行顯有困難者，得以1元以上3元以下
    折算1日，易科罰金。」又被告行為時之易科罰金折算標準
    ，修正前罰金罰鍰提高標準條例第2條（現已刪除）規定，
    就其原定數額提高為1百倍折算1日，則本件被告行為時之易
    科罰金折算標準，最高應以銀元3百元折算1日，經折算為新
    臺幣後，應以新臺幣9百元折算為1日。惟95年7月1日修正公
    布施行之刑法第41條第1項前段則規定：「犯最重本刑為5年
    以下有期徒刑以下之刑之罪，而受6個月以下有期徒刑或拘
    役之宣告者，得以新臺幣1千元、2千元或3千元折算1日，易
    科罰金。」比較修正前後之易科罰金折算標準，以95年7月1
    日修正公布施行前之規定，較有利於被告，則應依刑法第2
    條第1項前段，適用修正前刑法第41條第1項前段之規定，定
    其折算標準。
三、按連續幫助與幫助連續為不同之犯罪態樣，如基於概括犯意
    ，多次幫助他人犯罪，為連續幫助，該幫助者有多次犯罪行
    為；如以一幫助行為，幫助他人連續犯罪，則為幫助連續，
    就幫助犯而言，僅有一次犯罪行為。查前開真實姓名、年籍
    均不詳之詐欺集團成員，基於意圖為自己不法所有之概括犯
    意，以上述之方式，先後使被害人乙○○、庚○○分別陷於
    錯誤，因而交付本人之財物，該詐欺集團成員所為，係犯刑
    法第339條第1項之詐欺取財罪。被告丙○○先後提供其所開
    設臺北富邦銀行臺中分行、臺中市○○路郵局、中國信託商
    業銀行及其長女林文馨所申設中華郵政文心郵局等帳戶之存
    摺、提款卡、密碼資料及所申請使用門號為0000000000號行
    動電話ＳＩＭ卡予該詐欺集團成員，均以為詐欺取財所用，
    咸係基於幫助他人詐欺取財之不確定故意，且所為屬詐欺取
    財罪構成要件以外之行為，核其所為則均係犯修正前刑法第
    30條第1項、刑法第339條第1項之幫助詐欺取財罪。被告先
    後多次幫助詐欺取財犯行，時間緊接，犯罪構成要件相同，
    顯係基於概括之犯意反覆為之，為連續犯，應依修正前刑法
    第56條之規定論以一罪，並加重其刑。被告於上開犯罪事實
    欄一、(1)(2)(3)(6)部分犯行，雖未經檢察官起訴，但與起訴論
    罪部分有連續犯裁判上一罪關係，為起訴效力所及，復經檢
    察官移送併案審理，本院自得併予論究。另被告有前揭犯罪
    事實欄所載之有期徒刑宣告與執行完畢之情形，有臺灣高等
    法院被告前案紀錄表在卷可查，其於受有期徒刑執行完畢後
    5 年以內，再犯本件有期徒刑以上之罪，為累犯，應依修正
    前刑法第47條規定加重其刑，並遞加重之。被告連續幫助詐
    欺集團成員犯詐欺取財罪，為從犯，應依修正前刑法第30條
    第2項之規定減輕其刑，並予先遞加後減輕之。原判決認被
    告罪證明確而予科刑，固非無見，惟查：被告上開犯罪事實
    欄一、(1)(2)(3)(6)部分犯行，與起訴論罪部分有連續犯裁判上
    一罪關係，原審未及併予審究，尚有未合，檢察官據以指摘
    原判決不當，即有理由，應由本院將原判決撤銷改判。爰審
    酌被告丙○○明知其所提供之帳戶資料及行動電話ＳＩＭ卡
    將有可能遭人供做詐欺取財之工具，竟仍執意為之，非惟幫
    助詐騙者遂行詐財目的，同時使詐欺者得以隱匿其真實身分
    ，減少遭查獲之風險，愈使其肆無忌憚，助長犯罪之猖獗，
    破壞社會秩序甚鉅，且
    本件被害人因遭詐騙之金額甚高，兼衡酌被告犯罪之情節，
    其犯後坦認犯行，犯罪後態度良好等一切情狀，量處如主文
    所示之刑，並依修正前刑法第41條第1項前段及修正前罰金
    罰鍰提高標準條例第2條之規定，諭知易科罰金之折算標準
    。
    至被告丙○○所提供之前開銀行帳戶之存簿、提款卡等物，
    雖係被告所有並供違犯本件犯罪所用之物，但均未據扣案，
    又無證據證明該等物件仍屬存在，為免滋生日後執行困難，
    爰不併予諭知沒收。另未扣案而由被告所申辦之號碼
    0000000000號行動電話門號ＳＩＭ卡1張，係中華電信股份
    有限公司所有之物（按依國內電信公司一般定型化契約之約
    定，該ＳＩＭ卡之所有權乃屬電信公司所有，申請人僅因承
    租門號而取得使用權），既非屬被告所有，又非屬違禁物，
    核與沒收之要件不符，亦不得為沒收之宣告。另被告本件犯
    罪之型態為幫助他人詐欺取財，因詐欺取財之正犯是否屬於
    連續犯，與被告應成立之罪名、刑責均無涉，為免累贅，爰
    不於主文欄諭知被告連續幫助「連續」詐欺取財，均附此說
    明。
據上論結，應依刑事訴訟法第369條第1項前段、第364條，第299
條第1項前段，刑法第2條第1項前段、第339條第1項，修正前刑
法第56條、第30條第1項前段、第2項、第47條、第41條第1項前
段，罰金罰鍰提高標準條例第1條前段，修正前罰金罰鍰提高標
準條例第2條，現行法規所定貨幣單位折算新臺幣條例第2條，判
決如主文。
本案經檢察官甲○到庭執行職務。
中    華    民    國    95    年    12    月    12    日
               刑事第十庭  審判長法  官  林  照  明
                                 法  官  蔡  名  曜
                                 法  官  李  平  勳
上列正本證明與原本無異。
不得上訴。
                                 書記官  王  麗  珍
中    華    民    國    95    年    12    月    15    日
附錄論罪科刑法條
刑法第339條第1項
意圖為自己或第三人不法之所有，以詐術使人將本人或第三人之
物交付者，處5年以下有期徒刑、拘役或科或併科1千元以下罰金
。
                                                      Ｆ


司法院資訊處製作；財團法人民間司法改革基金會備份。
